【裁判字號】    92,台上,642
【裁判日期】    920403
【裁判案由】    分割共有物
【裁判全文】
最高法院民事判決                                九十二年度台上字第六四二號
    上  訴  人  乙○○○
    訴訟代理人  張 福 安律師
                謝 維 仁律師
    被 上訴 人  甲 ○ ○
                丙 ○ ○
                戊 ○ ○
                丁 ○ ○
右當事人間請求分割共有物事件，上訴人對於中華民國九十年五月十六日台灣高等法
院第二審更審判決（八十九年度重上更(一)字第八三號），提起上訴，本院判決如左：
    主  文
原判決廢棄，發回臺灣高等法院。
    理  由
本件被上訴人主張：坐落台北市○○區○○段三小段五五三號地目建，面積二一八平
方公尺之土地為兩造共有，應有部分為被上訴人丁○○八分之一、甲○○四分之一、
丙○○八分之一、戊○○八分之一，上訴人乙○○○八分之三。該土地並無因使用目
的不能分割或以契約約定不分割期限之情形，茲以兩造就分割方法無法達成協議，爰
求為依原判決附圖（下稱附圖）所示方案(1)之方法為分割之判決。
上訴人則以：系爭土地為畸零地，根本無分割之實益，故不宜分割。縱令分割，亦不
應依被上訴人主張之分割方法，而應以變價分割或附圖所示方案(2)之方法為分割等語
，資為抗辯。
原審廢棄第一審所為之變價分割方法，改判如附圖所示方案(1)之分割方法，並命被上
訴人各對上訴人為金錢之補償。係以：系爭土地為共有建地，並無不得細分及使用目
的上不能分割之情事。被上訴人依據民法第八百二十四條第二項規定，請求裁判分割
共有系爭土地，即無不合，應予准許。查系爭土地屬都市計畫劃定之第三種住宅區，
深度約六點六公尺至十五公尺，依「台北市土地使用分區管制規則」規定，未達「住
三」之建築基地規模平均寬、深度不得小於八公尺、十六公尺之標準，屬深度不足之
畸零地，應與鄰地整界或合併補足深度後始得申請單獨建築，然分割方法並非以能否
單獨作為建築基地使用為其唯一考量因素。系爭土地為建地，性質上既非不能就原物
為分配，上訴人辯稱應以變價方式分割，自非妥適，仍以原物分配為宜。因被上訴人
陳明願就其分配部分維持共有關係，則以原物分配後，被上訴人四人可分得之面積為
一三六平方公尺，上訴人分得之面積為八二平方公尺。經斟酌系爭土地上，本有兩造
共有分管之門牌台北市○○○路○段二五巷六號木造房屋，向由被上訴人使用附圖「
磚造建物現況」所示Ｅ部分，上訴人使用Ａ部分。上訴人於八十七年三月間，將該木
造房屋Ａ部分，改建為磚木造後，亦表示若以原物分割，應按房屋使用現況分割。再
經鑑定結果，兩造所取得土地之總價和，以附圖方案(1)所示方式分割較以方案(2)方式
分割為高等情，認以附圖方案(1)所示方法分割為適當，即Ａ部分八二平方公尺分歸上
訴人取得，Ｂ部分分歸被上訴人按其原應有部分比例維持共有。非但可使上訴人對系
爭建物之加工與土地之利用合一而不致分離；且將系爭土地以一直線分割為Ａ、Ｂ二
部分，均面臨馬路，並無通行出入問題，其四鄰又均為國有地，地號分別為同小段五
五二、五五九、五五四、五四九，兩造即得另與鄰地各自合併利用，而可兼顧全體共
有人之利益及提高土地之利用價值。經此分割結果，因Ａ、Ｂ二部分深度不同，利用
價值有異，兩造所受分配之土地價值顯不相當，依政大不動產股份有限公司（下稱政
大公司）之鑑定，以附圖方案(1)所示方式分割，雖較方案(2)方式分割，其土地總價高
出新台幣（下同）一百八十六萬六千四百二十五元，惟此乃被上訴人於分割後仍保持
共有，其應有部分高達八分之五因而提高土地利用價值所致。如被上訴人每人均各按
其應有部分分割，則各人所分得之土地，將因面積狹小而使其土地利用價值降低。故
依附圖方案(1)所示方式分割，被上訴人自應按其應有部分比例補償上訴人因無法依方
案(2)分得Ｂ（原判決誤為Ａ）部分土地之損失二十七萬二千八百五十五元。準此，被
上訴人丁○○、甲○○、丙○○、戊○○依序應分別給付（補償）上訴人五萬四千五
百七十一元、十萬九千一百四十二元、五萬四千五百七十一元、五萬四千五百七十一
元等詞，為其判斷之基礎。
按裁判上定共有物分割之方法時，分配原物與變賣之而分配價金，法院固有自由裁量
之權，不受任何共有人主張之拘束，但亦須以其方法適當者為限（本院二十九年上字
第一七九二號、五十一年台上字第一六五九號判例參照）。查上訴人一再辯稱如採原
物分割方式，其願拋棄附圖「磚造建物現況」所示Ａ部分房屋之權利，而受分配附圖
方案(2)中之Ｂ部分等語（見原審重上更(一)字卷四五、四六、一九三頁），原審謂上訴
人表示若以原物分割，應按房屋使用現況分割，進而以附圖所示方案(1)之方法為分割
，是否妥適，已不無疑義。況系爭土地之四鄰，其中五五二、五五九、五四九等三地
號土地固屬國有土地，但五五四地號土地係台灣省農工企業股份有限公司所有（見本
院八十九年度台上字第九二一號卷二二至二五頁所附土地登記簿謄本），原審認均為
國有土地，而謂依附圖所示方案(1)之方法分割，兩造均可與國有鄰地合併使用云云，
亦有認定事實與卷附資料不符之違法。次按法院裁判分割共有物，除應斟酌各共有人
之利害關係，及共有物之性質外，尚應斟酌共有物之價格，倘共有人中有不能按其應
有部分受分配，或所受分配之不動產，其價格不相當時，法院非不得命以金錢補償之
，本院著有五十七年台上字第二一一七號判例。至價格是否相當，應以經採用之方案
分割後，各共有人實際分得土地之價格作為比較基礎，非以不同分割方案之差價作為
計算標準。查原審係依政大公司之鑑定（見原判決附表），認定上訴人受分配土地之
價格較低。果爾，依該鑑定結果所示，原審採用之方案(1)，土地總價為五千三百三十
萬零一百八十元（18,752,580元＋34,557,600元），上訴人應有部分為八分之三，其
原應受分配土地之價值為一千九百九十九萬一千三百十七．五元（ 53,310,180元÷8
×3 ），而實際分得Ａ部分土地價值為一千八百七十五萬二千五百八十元，少受分配
土地價值為一百二十三萬八千七百三十七．五元（19,991,317.5元｜18,752,580元）
，相對於此，被上訴人多受分配土地價值似為該一百二十三萬八千七百三十七．五元
。原審不察，遽將附圖方案(1)所示Ａ部分及方案(2)Ｂ部分（均為八十二平方公尺）之
差價二十七萬二千八百五十五元，認係上訴人分配土地所減少之價值，並依此計算被
上訴人各應補償上訴人之金額，是否妥當，尤有詳加研求之必要。上訴論旨，指摘原
判決不當，求予廢棄，非無理由。
據上論結，本件上訴為有理由。依民事訴訟法第四百七十七條第一項、第四百七十八
條第一項，判決如主文。
中      華      民      國    九十二    年      四      月      三      日
                              最高法院民事第七庭
                                  審判長法官  蘇  茂  秋
                                        法官  徐  璧  湖
                                        法官  朱  建  男
                                        法官  蘇  達  志
                                        法官  沈  方  維
      右正本證明與原本無異
                                              書  記  官
中      華      民      國    九十二    年      四      月     十四     日


司法院資訊處製作；財團法人民間司法改革基金會備份。
